【裁判字號】    98,交聲,420
【裁判日期】    990111
【裁判案由】    聲明異議
【裁判全文】
臺灣屏東地方法院交通事件裁定         98年度交聲字第420號
原處分機關  交通部公路總局高雄區監理所屏東監理站
異  議  人  甲○○
上列異議人因違反道路交通管理處罰條例案件，對於原處分機關
於民國98年11月16日所為之處分（原處分：屏監違字第裁82-B00
000000號），聲明異議，本院裁定如下：
    主  文
原處分撤銷。
甲○○不罰。
    理  由
一、原處分機關以異議人駕駛車牌號碼為Y9-123號之營業一般小
    客車，於98年10月11日晚間7 時10分許，在高雄市○○○路
    R9捷運站之交通頻繁處所，有違規攬客營運之違規行為高雄
    市政府警察局新興分局員警乙○○當場攔查、舉發，經查核
    無訛，乃依道路交通管理處罰條例第38條第1 項、第63條第
    1 項第1 款及違反道路交通管理事件統一裁罰基準及處理細
    則等規定，裁處罰鍰新臺幣（下同）1,500 元，並記違規點
    數1點等語。
二、異議意旨略以：異議人駕駛上開車輛，於上開時間，行經上
    開地點，即遭攔檢開單，然異議人並無攬客違規行為，為此
    聲明不服等語。
三、按「汽車駕駛人，於鐵路、公路車站或其他交通頻繁處所，
    違規攬客營運，妨害交通秩序者，處新臺幣一千五百元以上
    三千元以下罰鍰；其所駕駛之汽車，如屬營業大客車者，並
    記該汽車違規紀錄一次。」、「汽車駕駛人有下列各款所列
    條款之一者，除依原條款處罰鍰外，並予記點：一、有．．
    第三十八條第一項．．情形之一者，各記違規點數一點。」
    此道路交通管理處罰條例第38條第1 項、第63條第1 項第1
    款定有明文。
四、次按，就舉發員警作為證人之適格性而言，有論者固以違反
    處罰條例之行為，均由警察或公路主管機關舉發或裁決處罰
    之，行政機關立於當事人之地位，今法院傳喚警察或公路主
    管機關之舉發人員為證人，形同由該舉發人員為裁判，明顯
    違反權力分立原則。且舉發若發生錯誤，舉發人員將遭議處
    ，試問有那個公務人員會承認自己舉發有誤？除非該錯誤非
    常顯而易見，無可推託，所以警察人員基於畏懼接受行政處
    罰之疑慮，自無法陳述客觀之事實，故以警察為證人與刑事
    訴訟法有違。惟從訴訟法理觀之，無論依行政訴訟法第142
    條、刑事訴訟法第176 條之1 、民事訴訟法第302 條之規定
    均可得知，除法律別有規定外，無論何人，於他人之行政、
    刑事、民事訴訟中均有為證人之義務，舉發通知單固然為舉
    發員警所製單舉發，然舉發通知單對外之名義仍係以該轄警
    察局或分局為舉發機關而為之，舉發員警在訴訟法理上仍屬
    於親身知覺、體驗、經歷、目擊交通違規行為之人，而依現
    行處罰條例、裁處細則及道路交通事件處理辦法之規定或類
    推適用行政訴訟法之規範，交通聲明異議案件之當事人皆應
    認係受處分人及處罰機關，並不包括舉發機關在內，更遑論
    及於舉發員警。以對人民生命、自由、財產權益影響更鉅之
    刑事案件為例，屬於被害人性質之告訴人，其在刑事訴訟程
    序中係處於指訴被告犯罪行為之人，亦係促使刑事偵查機關
    發動偵查作為而追訴被告之人，與被告之立場與角色均屬相
    反，然於刑事庭審理中，在得以傳喚告訴人到庭且適宜之情
    況下，均可將其地位轉換為證人而加以訊問、詢問或詰問，
    使其證述取得證據能力，之後再由刑事庭法官依自由心證來
    評價其證詞之證明力為何，此一見解亦為現今最高法院所肯
    認且日漸趨於主流，亦即：「告訴人係向司法警察機關或偵
    查機關申告犯罪事實而要求訴追之人，其於我國刑事訴訟法
    中，並非法定列舉之獨立證據方法，若以告訴人所陳親身經
    歷之被害經過，作為認定犯罪事實之依據時，乃居於證人之
    地位，亦即其證據方法為證人，必須踐行有關證人之證據調
    查程序，除非其有依法不得令其具結之情形，否則事實審法
    院應命其具結，若依法應具結而未具結時，該告訴人有關被
    害事實之陳述，無證據能力，法院不得採其陳述作為判決之
    基礎。」。再以，現行刑事審判為例，諸多刑事案件中，被
    告及其選任辯護人甚多爭執於警方逮捕、搜索、查獲、製作
    警詢筆錄過程之相關程序有違法情事，而欲排除相關證據之
    證據能力，此時法院必須依職權或依公訴人、被告及其選任
    辯護人之聲請，傳喚案發當時查獲員警或製作警詢筆錄之員
    警來進行交互詰問，以探究其事實為何，此時該等員警又何
    嘗非與被告處於相對立之地位，如認該等員警之證詞均有偏
    頗之虞而不予傳喚，此時法院又豈非已有先入為主之觀念而
    失去客觀公正之立場？況以動態交通違規行為為例，其具有
    即時、瞬間、稍縱即逝及不可回復性等特性，現場目擊者通
    常亦係以舉發員警為主，如否定舉發員警之證人適格性，勢
    將導致證據資料及方法之貧乏而無從形成心證，故本院認為
    承認舉發員警之證人適格性，並無疑問。
五、另按道路交通管理處罰條例第38條第1 項之違規行為，係「
    違規攬客營運，妨害交通秩序」，如無此情形，縱行為人行
    經鐵路、公路車站或其他交通頻繁處所，或於該處所停車，
    亦難以上開道路交通管理處罰條例第38條第1 項之行政罰相
    繩，至於是否另構成其他行政罰法規，則屬另一裁罰，要與
    上開道路交通管理處罰條例第38條第1 項之行政罰無關，就
    此合先敘明。經查，異議人駕駛上開車輛，於上開時間，有
    行經上開地點乙節，為異議人審時時自認在卷，並經證人即
    舉發員警乙○○證述明確（見本院98年1 月5 日訊問筆錄）
    ，應可信為實在。惟證人乙○○於本院審理時固證述：「（
    取締過程？）違規地點為公車站牌也是捷運R9出口，全線畫
    有禁止停車紅線，異議人將車停在公車專用停車載客區，我
    就過去舉發違規。（多遠距離看到異議人違規？）我從民生
    路往五福路方向走，大約距離30公尺看到異議人違規停在該
    處，一直到我到達異議人違規地點異議人才開車要走。（異
    議人的違規車輛前後有無其他車輛？）無，僅有異議人的車
    輛，也沒有公車。（異議人的車輛是何顏色？）黃色。（您
    是否有近視？散光？）均無。」等語（見本院98年1 月5 日
    訊問筆錄），然其所指異議人違規行為，係於該處停車，並
    未陳明異議人有何招攬顧客，妨害交通秩序行為，且本院亦
    查無異議人有原處分機關所指違規攬客營運，妨害交通秩序
    之違規行為，是原處分機關僅依高雄政府警察局舉發違反道
    路交通管理事件通知單，即為上開處分，於法自有違誤，異
    議人之異議，即有理由，應由本院撤銷原處分，自為裁定如
    主文第二項所示。
六、據上論斷，應依道路交通管理處罰條例第87條第2 項、道路
    交通案件處理辦法第20條前段，裁定如主文。
中    華    民    國    99    年    1     月    11    日
                    交通法庭    法  官  曾吉雄
以上正本證明與原本無異。
如不服本裁定應於收受送達後五日內向本院提出抗告書狀敘述抗
告之理由抗告於台灣高等法院高雄分院。
中    華    民    國    99    年    1     月    11    日
                                書記官  林祥玉

司法院資訊處製作；財團法人民間司法改革基金會備份。
